臺灣臺中地方法院民事判決　　　　　　　96年度訴字第2210號
原　　　　告　乙　○
被　　　　告　皇家豪門集合住宅管理委員會
兼法定代理人　丙○○
上列當事人間請求損害賠償等事件，本院於中華民國96年11月7
日言詞辯論終結，判決如下：
    主      文
原告之訴及假執行之聲請均駁回。
訴訟費用由原告負擔。
    事實及理由
一、原告主張：緣被告丙○○與皇家豪門集合住宅管理委員會（
    下稱管委會）因原告於民國90年前曾擔任社區主任委員，因
    社區發生消防檢查事件，遭臺中市政府罰款新臺幣（下同）
    12,000元，被告即蠻橫認定原告為管理委員會主任委員，應
    自掏腰包付此款項，原告不從致被告丙○○懷恨在心，轉而
    誣指原告貪污公款造成原告名譽損害，而原告為社區和平，
    未採取訴訟等保護名譽之行動。嗣94年8月25日被告為求報
    復，而再於社區公告：『管委會經查85年乙○以偽主委與偽
    財委莊月卿私自侵吞公款零用金，至今經證實未歸還，本管
    委會以存證信函告知，希望乙○於8月底歸還，否則以侵占
    公款究辦；另外欠繳管理費（90-93年）及90年度消防未過
    ，有住戶連署，假借安全系統裝置等花費61,621元，挪用部
    分經費作為私人飲酒作樂，同意乙○需負全責，一併需於8
    月底歸還管委會，否則依民事強制執行！』並同時公告指摘
    ：『乙○謊報公帳以致於被消防局開罰單』。嗣又於94年9
    月9日管理委員會議中指摘『住戶乙○欠91-93年未繳管理費
    37,804元及公款10,000元挪用公款部份19，871元寄存證信
    函仍置之不理，是否將他依法究辦請委員表決』，而主席（
    即被告丙○○）並於會議中指摘『…經交談對帳後已清楚住
    戶乙○確實積欠管理費及公款零用金並且假借安全系統費用
    挪用部份公款作為私人宴請費用』，後經全體委員一致決議
    ：『全數通過對惡鄰乙○採取法律行動依法追討』。而上開
    會議中除誣指外，並以會議紀錄文字方式公告於社區，造成
    原告名譽嚴重損害，而被告未予任何更正澄清。而被告上開
    公開或公告使社區住戶及來訪之社會人士誤認原告已犯上開
    『侵吞公款、謊報公帳、假借名目花費公款、挪用部份經費
    作為私人飲酒作樂』之罪行，而社區管委員一致通過採法律
    訴訟追討等語，業已嚴重損害原告社會上名譽聲望，使原告
    社會地位及他人評價受有鉅大損害。又上述社區的公告並造
    成原告精神極端窘迫，至今未除。另被告丙○○誣指原告於
    96年3月29日17時30分許，於社區中庭，毀損社區所有花盆1
    個部分，業經檢察官為不起訴處分，亦涉有侵害名譽之行為
    ，爰依侵權行為之法律關係請求被告負損害賠償等語。並聲
    明：(一)被告等應連帶給付原告60萬元，並自起訴狀繕本送達
    翌日起至清償日，按年息百分五計算之利息。(二)原告願供擔
    保，請准予宣告假執行(三)被告等應將原告所示之道歉聲明以
    長寬各2公分字體及半開海報公告於皇家豪門集合住宅社區5
    處公告欄1個月。
二、被告則以：關於公告中之「偽主委」乙○，係因被告對外屢
    稱「84年至90年社區之管理委員會尚未成立，社區人士即拱
    原告起來當召集人，實非社區之主委」等語，因而管理公司
    即以為可用「偽」字來表達，雖其有不當，但尚不至有侵權
    行為之違法性，其使用此字眼亦有所據，非刻意貶低原告人
    格及名譽。另依大法官釋字第509 號解釋、刑法第310 條第
    1 項第2 項、憲法第11條、第23條之立法解釋、意旨及精神
    「…但依其所提證據資料，認為行為人有相當理由認其為真
    實者，自不待以誹謗罪相繩…」等，以保障人民言論自由，
    並平衡個人名譽權之保護。因而被告公布於公告欄中所指摘
    原告『積欠管理費、零用金及公款挪作私用』，係依歷屆交
    接收支表等文件之記載，原告均係有所本，自應認為無實質
    違法性。又系爭花盆毀損前，原告既在花盆旁3、4公尺，於
    毀損後復由花盆旁走出，被告丙○○依守衛羅文章之報告，
    合理懷疑係原告所為，基於社區公益，因而提起告訴，揆諸
    前開大法官會議解釋意旨，難認有何不法性等語，資為抗辯
    。並聲明：原告之訴及假執行之聲請均駁回。
三、兩造不爭執之事實：
  (一)被告皇家豪門管理委員會於94年8月25日所為公告及附件，
    內容為『…管委會經查85年乙○以偽主委與偽財委莊月卿私
    自侵吞公款零用金，至今經證實未歸還，本管委會以存證信
    函告知，希望乙○於8月底歸還，否則以侵占公款究辦；另
    外欠繳管理費（90-93年）及90年度消防未過，有住戶連署
    ，假借安全系統裝置等花費61,621元，挪用部分經費作為私
    人飲酒作樂，同意乙○需負全責，一併需於8月底歸還管委
    會，否則依民事強制執行！』。
  (二)94年9 月9 日晚上8 時有召開管委會會議，而開會內容如公
    告之會議紀錄所記載，內容載有『…住戶乙○欠91-93 年未
    繳管理費37,804元及10,000元挪用公款部份19,871元寄存證
    信函仍置之不理，是否將他依法究辦請委員表決』、『丙○
    ○所述…經交談對帳後已清楚住戶乙○確實積欠管理費及公
    款零用金並且假借安全系統費用挪用部份公款作為私人宴請
    費用』、『全體委員一致決議：全數通過對惡鄰乙○採取法
    律行動依法追討』。
  (三)被告丙○○以原告於96年3月29日17時30分許，於社區中庭
    ，毀損社區所有花盆1個，提起告訴部分，業經檢察官為不
    起訴處分。
四、得心證之理由：
    本件兩造爭執之處，應在於被告管委會及丙○○之行為是否
    已對原告構成侵害其名譽之行為？
  (一)按當事人能力，以當事人有無權利能力為標準，得分為實質
    上之當事人能力及形式上之當事人能力。前者兼有實體法上
    之權利能力及訴訟法上之當事人能力，故稱為實質上之當事
    人能力。民事訴訟法第40條第3 項所定非法人團體，並無實
    體法上之權利能力，僅訴訟法為適應社會需要，而許其得為
    訴訟主體而已，故以形式上之當事人能力稱之。公寓大廈管
    理條例第38條第1 項規定管理委員會有當事人能力，惟同條
    第2 項及第39條亦規定管理委員會為原告或被告時，應將訴
    訟事件要旨速告區分所有權人，且管理委員會應向區分所有
    權人會議負責，並向其報告會務，足見管理委員會雖有一定
    名稱、目的、地址，且以主任委員為代表人，對內執行公寓
    大廈管理事務，於其職務範圍內並得以自己名義代公寓大廈
    住戶為各項交易，惟仍係形式上之當事人能力，即僅有訴訟
    法上之當事人能力，尚無實體法上之權利能力，非屬權利義
    務之主體，即不能享受權利、負擔義務，從而亦不具有對侵
    權行為負損害賠償責任之能力（即無侵權行為能力）。是原
    告以被告管委會為對象，請求被告管委會就公布於公告欄中
    所指摘原告係『偽主委』『積欠零用金及公款挪作私用』等
    文句及誣指原告毀損公物等行為負侵權行為之損害賠償責任
    ，尚屬無據，應予駁回。
  (二)按人格權受侵害時，得請求法院除去其侵害；有受侵害之虞
　　時，得請求防止之。因故意或過失，不法侵害他人之權利者
  　，負損害賠償責任，故意以背於善良風俗之方法，加損害於
    他人者亦同；不法侵害他人之身體、健康、名譽、自由、信
    用、隱私、貞操，或不法侵害其他人格法益而情節重大者，
    被害人雖非財產上之損害，亦得請求賠償相當之金額，其名
    譽被侵害者，並得請求回復之適當處分，民法第18條第1項
    、第184條第1項、第195條第1項分別定有明文。至於名譽權
    有無受損害，應以社會上對個人評價是否貶損作為判斷之依
    據 (最高法院90年度台上字第646號判例要旨參照)。所謂過
    失，乃應注意能注意而不注意即欠缺注意義務之謂，構成侵
    權行為之過失，係指抽象輕過失即欠缺善良管理人之注意義
    務而言，行為人已否盡善良管理人之注意義務，應依事件之
    特性，分別加以考量，因行為人之職業、危害之嚴重性、被
    害法益之輕重、防範避免危害之代價，而有所不同。次按言
    論自由為人類論述之自由，可實現自我、溝通意見、追求真
    理，並監督社會、政治活動，促進民主政治之正常發展，為
    憲法所保障之權益；個人名譽、隱私之人格權則為基本之人
    權，亦為憲法及法律首應保護之權益，因此調和此二種權利
    ，當視整體法秩序之價值觀，言論自由權與名譽權之限制是
    否符合比例原則、行為人之手段與目的、行為時所處之時空
    環境背景等予以綜合評價。而民法第18條第1項人格權侵害
    之要件為「不法侵害」，雖不以故意過失為必要，但仍需為
    「不法侵害」行為始可。又民法第184條侵權行為之要件之
    一為「故意或過失不法侵害他人之權利」、「故意以背於善
    良風俗之方法加損害於他人」或「違反保護他人之法律致生
    損害於他人」，則善意發表言論，對於可受公評之事，而為
    適當之評論者，刑法第311條第3款既明定不加處罰，除非有
    特別之例外，基於法律秩序之一致性，在民事侵權責任上，
    亦可認定並無不法、無違反保護他人之法律或非以背於善良
    風俗方法為之，而不負侵權行為責任。又是否為善意言論，
    並不以自證真實為必要，凡行為人有相當理由確信其為真實
    者，縱事後發現與真實有所差別者，仍應認為符合善意原則
    ，於民事責任上即得認為並無不法。其次，言論自由與名譽
    權之人格權之調整，如對公共性領域問題發表言論是否不法
    ，當以是否具備真正惡意為斷。換言之，行為人以無任何依
    據之事實故意詆毀他人之名譽者即屬真正惡意，否則仍應受
    言論自由之保障。又當因言論自由而造成他人名譽之損害時
    ，行為人能否藉言論自由基本權以阻斷「不法」，而不負侵
    權行為損害賠償任，當視整體法秩序之價值觀，言論自由權
    與名譽權之法益位階之衝突、行為人之手段與目的、行為時
    所處之時空環境背景予以綜合評價，並參酌上開關於誹謗罪
    與言論自由基本權之解釋精神，以為判斷之依據。而以善意
    發表言論，對於可受公評之事，而為適當之評論者，刑法第
    311條第3款既明定不加處罰，在民事責任上，應可類推構成
    阻卻違法之正當事由，而不負侵權行為責任。又所謂證明真
    實性，依上開解釋，是否為善意言論，並不以自證真實為必
    要，凡行為人有相當理由確信其為真實者，縱事後發現與真
    實有所差別者，仍應認為符合善意原則，其在刑事責任上即
    得予免責，同理，於民事責任上即得為阻卻違法。蓋民事責
    任與刑事責任相同，均在對行為人違反義務行為所課以之負
    擔，僅因違反社會性及影響之法益不同，而設定不同程序追
    究違反者之責任，民事事件對不法行為之制裁不亞於刑事制
    裁，對處罰程度較嚴者之刑事責任，大法官會議509號解釋
    著有明文，以減輕被告之舉證責任，則對制裁程度較輕或相
    等之民事責任，亦應類推適用。經查：兩造爭執之處在於被
    告所公布之內容是否有侵害原告之名譽之人格權，茲分述如
    下：
  1.關於被告丙○○指稱原告為『偽主委』部分：
   「偽」字在中國字之解釋上有二種，一稱作為「假的」之意
   思，另一種作「竊據的」之意思 (新編國語日報辭典第144頁
   參照、95年5月修訂版第13刷)。被告丙○○主張原告自述自
    己僅係召集人而非被告社區之主委，此亦為原告到庭自認：
    伊係因為沒有人要擔任，是被人拱上去等語。而依公寓大廈
    管理例第29條第2 項之規定：公寓大廈成立管理委員會者，
    應由管理委員互推一人為主任委員，主任委員對外代表管理
    委員會。可知主委須由管理委員會互推才可產生，而原告並
    未經上揭法定程序所產生之主委，因此被稱之為偽主委僅係
    形容原告為假的主委，而非真正的主委。其並非形容被告係
    竊據主委的職務，而原告也明知自己非經上揭法定程序產生
    之主委，因而被告稱原告為『偽主委』，並無貶損原告之意
    ，且原告本身即不是真正之主委，因而被告所稱即為真實，
    被告所稱『偽主委』既為真實之事項，則被告即無侵害原告
    名譽之情事，無庸負侵權行為之責任。
  2.關於被告丙○○指稱原告『侵吞公款零用金』『以侵占公款
    究辦』『假借安全系統裝置等花費61621 元』『挪用部分經
    費作為私人飲酒作樂』『謊報公帳』『乙○為惡鄰採取法律
    追討』等部分：
    所謂「可受公評之事」者，係依事件之性質與影響，應受公
    眾為適當之評論，至於是否屬可受公評之事，應就具體事件
    ，以客觀之態度、社會公眾之認知及地方習俗等認定之，一
    般而言，凡涉及國家社會或多數人利益者，皆屬之。而公寓
    大廈之住戶每月須繳交管理費給管委會，使管委會有經費來
    維護整個社區的通常事務，因此有關於整個社區之管理費之
    來源及花費以致於使用之情形，管委會有詳細整理及公佈之
    義務，因此有關於管委會及其經費的事務皆屬於公眾可為適
    當評論之範圍，合先敘明。另以善意發表言論，對於可受公
    評之事，而為適當之評論者，是否為善意言論，並不以自證
    真實為必要，凡行為人有相當理由確信其為真實者，縱事後
    發現與真實有所差別者，仍應認為符合善意原則，於民事責
    任上即得認為並無不法。而本件被告主張原告侵占有公款零
    用金1萬元之事實，原告亦不否認有收取1萬元，僅抗辯此1
    萬元為管委會支付使用伊帳戶的代價。惟經證人即前管委會
    財委甲○○到庭證稱：前任財委莊月卿告知他，1萬元在主
    委（指原告）那裡，伊製作報表時都會將1萬元零用金列入
    ，且定期公告而原告皆無意見等語在卷。且參酌管委會92
    年3月至93年10月止之財務報表，皆將此1萬元之零用金入列
    ，且皆載明為零用金保管明細，而原告從未對此報表有任何
    意見，也未作更正之聲明或動作等語 (96年11月7日筆錄第2
    、3頁參照)，審酌甲○○既為原告在任時財務委員，對於系
    爭1萬元支出用途知之甚詳，所為證言，自屬可信。此外，
    原告復未能舉證證明系爭1萬元實為被告管委會使用原告帳
    戶之對價，足認系爭1萬元為零用金，僅使原告保管，並非
    管委會支付給原告之代價，而原告持續不還1萬元之零用金
    之事實，堪為真實。而被告等依據報表內容所為之公告指稱
    原告『侵吞公款零用金』、『以侵占公款究辦』，係相信財
    務報表之真實性，且對公眾事務為善意合理之評論，自無侵
    害原告之名譽之人格權可言。次查：關於管委會財務報表內
    所載安全系統裝置花費61,621元，其科目為安全系統裝置，
    但項下卻有餐費、雜支、委員會開會食品（Whisky、花生）
    等不符合之科目之支出及記載被消防局所罰款之事實，為兩
    造所不爭執。而經證人甲○○到庭證稱：每年尾牙時，管理
    委員聚餐，其開銷原告會檢具單據給伊核銷，而管理委員開
    會時大部分有喝酒，其支出只要有提單據就可核銷，而後有
    委員有意見，因此伊擔任財務委員期間原告曾經提消費帳單
    請款，伊認為不符合項目，但原告表示自己簽名會負責。而
    對於系爭消防安全設備等支出，其中包括餐費、雜支、委員
    會開會食品花生2包等，雖係因公支出，伊有告知原告這樣
    不妥，但原告認為沒關係等語在卷。且財務報表內所載安全
    系統裝置之記載，業經原告簽名於上，此有該文件影本附卷
    可稽。由此可知，此記載係原告指示下所為，因而被告等人
    依據此報表之內容而認定原告假借安全系統裝置等花費來挪
    用經費作為私人飲酒作樂而謊報公帳，雖與被告因公花費之
    事實而有所不符，然有關管委會之經費為公眾事務且可受公
    評，已如前述，而依據原告所簽名之報表所為適當之評論雖
    與事實不符，但被告有相當理由確信其為真實者，縱事後發
    現與真實有所差別者，仍應認為被告符合善意原則，於民事
    責任上即得認為並無不法。
  3.又原告指稱被告丙○○誣指原告於96年3月29日17時30分許
    ，於社區中庭，毀損社區所有花盆1個部分，業經檢察官為
    不起訴處分，因認被告涉有侵害名譽之人格權之行為等語。
    被告丙○○則以，當時守衛洗手時，聽到打破花盆聲音，在
    場僅有原告及其女兒，基於社區公益而採取之法律行動。經
    查，類推大法官會議釋字第509號解釋意旨，花盆毀損時，
    原告在花盆旁3、4公尺，而證人即社區守衛羅文章於檢察官
    偵訊時亦證稱：「本來花盆不是放在餵貓的地方，但因為林
    碧寧的太太在整理花園，可能花盆移動，後來被告（本件原
    告）跑來問我，花盆為何放在餵貓的地方，我說可能是林碧
    寧整理花園移動過去的。乙○當時有點不高興的問我，為何
    放在那裡，問完我後，我就看到乙○回去餵貓的地方，過了
    三、五分，我就聽到花盆砸碎的聲音，然後我就看到乙○與
    他女兒餵貓的地方走回住處」等語（台中地檢96年度偵字第
    13530號偵卷2頁參照）。審酌證人羅文章為被告社區管委會
    僱用之管理公司員工，又當時在場親聞，所為證言自屬可信
    。是以，系爭花盆毀損前，原告既在花盆旁3、4公尺，於毀
    損後復由花盆旁走出，被告丙○○依守衛羅文章之報告，合
    理懷疑係原告所為，基於社區公益，因而提起告訴，揆諸前
    揭說明，難認有何不法性，原告此部分主張，亦屬無據。
  4.綜上，被告丙○○稱原告為『偽主委』為真實，被告即無侵
    害原告名譽之情事，無庸負侵權行為之責任。另被告黃世雄
    依據管委會所作之報表，認為被告之行為『侵吞公款零用金
    』『以侵占公款究辦』部分，與真實相符無庸負侵權行為之
    責任。而『假借安全系統裝置等花費61621元』『挪用部分
    經費作為私人飲酒作樂』『謊報公帳』『乙○為惡鄰採取法
    律追討』及對原告為毀損告訴等部分，雖與事實不符，唯屬
    對可受公評之事項而善意發表言論或提起刑事告訴，尚難認
    有何不法之可言。
五、綜上所述，被告管委會無實體法上之權利能力，非屬權利義
    務之主體，不具有對侵權行為負損害賠償責任之能力。而被
    告丙○○對於原告名譽之人格權損害並無任何不法可言。原
    告基於民法第18條、第184條第1項、第185條、第195條第1
    項及213條，請求被告管委會及丙○○連帶給付原告60萬元
    之慰撫金，及自起訴狀繕本送達翌日起至清償日止，按年息
    5%計算之利息及除去人格權侵害、回復名譽之處分，為無理
    由，應予駁回。原告之訴既經駁回，其假執行之聲請即失所
    依據，應併予駁回。又被告丙○○或被告管委會對於原告『
    假借安全系統裝置等花費61621元』『挪用部分經費作為私
    人飲酒作樂』『謊報公帳』『乙○為惡鄰採取法律追討』部
    分之公告行為，或誣指原告毀損公物，雖無不法性而不負侵
    權責任，然既經法院判決確認與事實不符，自不可再為同一
    之公告或類似之行為指摘，併予指明。
六、本案事證已臻明確，兩造其餘之攻擊防禦方法，及未經援用
    之證據，經本院審酌後，認為均不足以影響本判決之結果，
    自無一一詳予論駁之必要，附此敘明。
七、訴訟費用負擔之依據：民事訴訟法第78條。
中　　華　　民　　國　　96　　年　　11　　月　　21　　日
                  民事第一庭    法  官  陳學德
正本係照原本作成。
如對本判決上訴，須於判決送達後20日內向本院提出上訴狀。
中　　華　　民　　國　　96　　年　　11　　月　　21　　日
                                書記官  何惠文
